臺灣高等法院高雄分院民事判決　　　　 93年度上易字第267號
上　訴　人　乙○○
被上訴人　　榮民工程股份有限公司
法定代理人　甲○○
訴訟代理人　張勝傑律師
　　　　　　湯詠瑜律師
　　　　　　劉志鵬律師
上列當事人間請求返還補償金事件，上訴人對於民國93年8 月31
日臺灣高雄地方法院93年度訴字第1241號第一審判決提起上訴，
本院於94年5 月10日言詞辯論終結，判決如下：
    主  文
上訴駁回。
第二審訴訟費用由上訴人負擔。
    事實及理由
一、被上訴人起訴主張：上訴人原為行政院國軍退除役官兵輔導
    委員會榮民工程事業管理處（下稱榮工處，嗣於民國87年7
    月1 日起改制為民營即被上訴人，並承受相關權利義務）員
    工，榮工處於83年8 月1 日辦理專案裁減時，上訴人因屬裁
    減人員，除領取資遣費新台幣（下同）101 萬2,743 元、褔
    補利補助金2 萬9,355 元，合計104 萬2,098 元外，因其當
    時並未符合請領勞工保險老年給付資格，榮工處遂依「行政
    院國軍退除役官兵輔導委員會會屬事業機構移轉民營從業人
    員權益補償辦法」（下稱補償辦法）規定，發給上訴人勞保
    補償金51萬5,814 元，而依該補償辦法第5 條規定，若領取
    人嗣後再參加勞保，嗣後並領取老年給付時，即應將上開補
    償金繳回；上訴人並書立切結書承諾若嗣後就同一保險有領
    取老年給付時，願將上開款項返還。而上訴人於領取上開勞
    保補償金離職後，嗣又參加勞保，並於92年11月間向勞工保
    險局（下稱勞保局）領取老年給付74萬5,500 元，其返還條
    件業已成就。詎經向上訴人請求均未獲置理。爰依補償辦法
    之規定及切結書之約定，聲明求為命上訴人返還51萬5,814
    元及加計自支付命令送達翌日起算法定遲延利息之判決。
二、上訴人則以：伊於83年離職時並未收到勞保補償金，而係領
    取結算金，至嗣後雖有領到勞保局老年給付，但無返還義務
    ，且伊為榮工處員工，與被上訴人間並無債權債務關係，被
    上訴人之請求，並無所據；又伊並未曾在同意返還之切結書
    上簽名或蓋章，該切結書係屬偽造，另亦未經公證，伊已提
    出告訴，且無給付義務，另請求於該刑事案件終結前停止本
    件訴訟程序等語。
三、原審經審理結果，為上訴人全部敗訴之判決，上訴人提起上
    訴，並於本院聲明：(一)原判決廢棄。(二)被上訴人在第一審之
    訴駁回。(三)第一、二審訴訟費用由被上訴人負擔。被上訴人
    則聲明：(一)上訴駁回。(二)第二審訴訟費用由上訴人負擔。
四、被上訴人主張上訴人原為榮工處員工，榮工處於83年8 月1
    日辦理專案裁減時，上訴人因屬裁減人員而曾取資遣費101
    萬2,743 元、褔利補助金2 萬9,355 元，合計104 萬2,098
    元及勞保補償金51萬5,814 元，於離職後復又參加勞保，並
    於92年11月間向勞保局領取勞保老年給付74萬5,50 0元之事
    實，業據提出離（調）職報告單、支出傳票2 紙及勞保局92
    年10月31日保給老字第09210293 990號函為證（見原審卷第
    8 頁，本院卷第70、116 ～118 頁），上訴人雖不否認曾領
    得其所稱之結算金及勞保局之老年給付等款項，但抗辯切結
    書為他人所偽造且未經公證，亦否認被上訴人有債權人資格
    及請求停止訴訟程序，故本件之爭點應在於：(一)上訴人於領
    取老年給付74萬5,500 元後是否有返還其中51萬5,814 元與
    被上訴人之義務。(二)被上訴人有無適格之請求權。(三)是否有
    於上訴人所告訴偽造切結書之刑事案件終結前停止本件訴訟
    之必要。
五、上訴人於領取老年給付74萬5,500 元後是否有返還其中51萬
    5,814 元與被上訴人之義務部分。
  (一)經查，上訴人係36年2 月13日生，於67年7 月16日以木工受
    僱於被上訴人，並依法參加勞工保險，而於83年8 月1 日經
    專案裁減而離職時，因不符合勞工保險條例第58第1 項第2
    款所規定參加勞工保險滿15年及年滿55歲之領取老年給付資
    格，榮工處遂依補償辦法第5 條規定，就其損失之投保年資
    ，比照勞工保險條例第59條規定，發給上訴人勞保補償金，
    以補償其損失，此項金額依被上訴人函請勞保局核算結果為
    51萬5,814 元，有勞保局93年11月30日保給老字第09310290
    260 號函、83年11月1 日勞現字第6015612 函及附件在卷可
    稽，可見上開金額之給付，係因上訴人遭專案資遣時，其因
    年資關係尚不符合可請領勞保老年給付之要件，但因已遭先
    行資遣，為保其嗣若未再加入勞保時，所可能產生無法領取
    勞保老年給付之損失，而由被上訴人請勞保局核算此期間損
    失之金額後所先行給付與上訴人之款項。
  (二)就上款項之給付，被上訴人係簽發發票人為榮工處中壢預鑄
    工廠、受款人為上訴人，付款人臺灣銀行中壢分行，發票日
    83年11月28日、票面金額為51萬5,814 元、支票號碼ＡＨ37
    9800號之支票交與上訴人，上訴人並藉由其於台灣土地銀行
    美濃分行第000000000000號帳戶提示兌領，再將之轉存至其
    設同行之存本取息定存帳戶等情，業據被上訴人提出支出傳
    票、領款憑證為證，且經原審及本院向台灣土地銀行美濃分
    行函查屬實，有該行93年7 月22日濃存字第0930000377號函
    及所附代收支票傳票、交易明細查詢表，同行94年4 月7 日
    濃存字第0940000179號函及所附取款憑條、存單存款新開戶
    登錄單在卷可稽（見原審卷第89、90、104 ～106 頁，本院
    卷第128 ～131 頁），且上訴人於原審亦自承其離開榮工處
    時，曾收受榮工處簽發之支票，並存於土地銀行美濃分行等
    語（見原審卷第71頁），則上訴人確有領取該51萬5,814 元
    ，當可認定。
  (三)又上訴人於自榮工處離職後，曾再加入勞工保險，並於93年
    9 月30日自高雄縣竹工職業工會退職請領老年給付，因合計
    其於榮工處離職前之投保年資，已符合勞工保險條例第58條
    規定之要件，故勞保局於93年11月間核發老年給付計74萬
    5,500 元與上訴人等情，亦經勞工局以93年11月30日保給老
    字第0931029026 0號函復本院說明甚詳，而上訴人亦不否認
    有收受勞保局給付之老年給付（見原審卷第59頁），則上訴
    人確有收受勞保局給付之老年給付之74萬5,500 元，亦堪認
    定。
  (四)按榮工處為依公營事業移轉民營條例規定，進行其移轉民營
    計劃，曾依該條例及其施行細則，經奉行政院核定後，於82
    年12月17日頒訂系爭補償辦法，及於同年12月28日頒訂「行
    政院國軍退除役官兵輔導委員會附屬生產事業機構移轉民營
    專案裁減人員處理要點」（下稱處理要點），此補償辦法及
    處理要點嗣後雖有修正部分條文，但就因該處理要點及補償
    辦法所規定符合專案精簡之資遣人員，於退出原參加之勞工
    保險，除符合規定得請領老年給付者外，其損失之勞保投保
    年資，比照勞工保險條例第59條所規定之老年給付標準，補
    償其損失。所領補償金，於其將來再參加勞保領取老年給付
    時，應繳回原補償機關；其所領之老年給付金額較原補償金
    低時，僅繳回與所領老年給付同金額之補償金等內容，則均
    維持此一規定之意旨，此從該補償辦法第5 條及處理要點第
    7 條規定觀之甚明。此項規定，既在於使勞工於受資遣時因
    不符合榮工保險條例規定請領老年給付之要件時，所為補償
    損失之目的，則勞工若於離職後再參加勞工保險，並於符合
    請領老年給付時，連同資遣前之投保年資合併計算而領取老
    年給付，則就向勞保局領取之老年給付，即受有重複領取之
    利益。就本件而言，上訴人由勞保局給付之老年給付之74萬
    5,500 元，既係以其在榮工處之年資16年，連同嗣後之投保
    年資8 年多，合計投保年資24年又299 日為計算依據，則就
    其曾向榮工處所領取勞保補償金51萬5,500 元之範圍部分，
    即屬重複受有利益，故上開條例規定就此重複領取之部分，
    應於向勞保局請領後予以繳回，即與法律規定之意旨相符，
    並無任何有失公平之情事，則被上訴人據以主張上訴人有返
    還之義務，自屬有據，應予准許。
六、被上訴人有無適格之請求權部分。
  (一)榮工處自87年7 月1 日起已改制為榮民工程股份有限公司，
    並概括承受榮工處之權利義務，有行政院國軍退除役官兵輔
    導委員會87年12月8 日87輔伍字第2018號函在卷可稽，則其
    名稱、組織雖有變更，惟不影響法人人格之同一性，故被上
    訴人基於上開承受資格而取得向上訴人請求返還之權利，自
    得據以行使，其在請求適格要件上並無欠缺。上訴人雖抗辯
    其原為榮工處員工，與上訴人並無債權債務關係，被上訴人
    不得對其請求，然榮工處之權利義務既由被上訴人概括承受
    ，被上訴人即得行使原屬榮工處之權利，上訴人上開抗辯，
    尚有誤解，而不足採。
七、是否有於上訴人所告訴偽造切結書之刑事案件終結前停止
    本件訴訟之必要部分。
  (一)按民事訴訟法第183 條雖規定訴訟中有犯罪嫌疑涉其裁判
    者，法院得在刑事訴訟終結前，以裁定停止訴訟程序，然此
    係指在民事訴訟繫屬中，當事人或第三人涉有犯罪嫌疑，足
    以影響民事訴訟之裁判，非俟刑事訴訟解決，民事法院即無
    或難於判斷而言，且是否停止民事訴訟程序，法院有斟酌決
    定之裁量權，如認不以停止訴訟程序為適當者，自得不為停
    止，有最高法院19年上字第2258號、29年抗字第1 號、38年
    台上字第193 號、43年台抗字第95號及79年台抗字第218 號
    裁判意旨可供參酌。本件被上訴人係本於切結書之約定及補
    辦法之規定，請求上訴人返還勞保補償金，並請求擇一為訴
    判決即可，而就被上訴人本於補償辦法規定請求部分，依上
    所述，既已可為其勝訴之判決，自毋庸再就切結書約定部分
    為審酌，亦即縱切結書並非上訴人所親自簽名蓋章，但仍不
    影響其應返還本件勞保補償費之義務，故上訴人雖聲請於該
    切結書係由何人偽造之刑事案件終結前停止本件訴訟程序，
    但本院認尚無停止之必要。
  (二)又上訴人一再抗辯該切結書係由第三人所偽造，其既未同意
    ，亦未親自簽名蓋章，且上開處理要點第9 條亦規定切結書
    應送法院公證，而本件並未經此程序，其自不負返還義務，
    然此項未經公證之程序瑕疪，雖影響確認該切結書是否經上
    訴人同意，或是否為上訴人所親自簽名蓋章之認定，但如前
    所述，上訴人在向榮工處領得勞保補償費後，既已再向勞保
    局領得老年給付，而兩項款項均為勞保老年給付之性質，屬
    同一給付之內容，其兩次領取即受有重複利益，自應返還與
    被上訴人，並不因其是否有簽署該切結書而受有影響，就此
    而言，縱切結書嗣後經確定係遭第三人所偽造，僅該第三人
    應負偽造文書之刑事責任，上訴人既有重複領取之事實（被
    上訴人所給付之款項及勞保局所給付之款項，均經上訴人領
    取無誤），就向被上訴人領取之部分，自有返還之義務，上
    訴人此部分抗辯，本院仍難為其有利之認定。
八、綜上所述，本件被上訴人主張其有因承受榮工處之權利義務
    ，而取得向上訴人請求之權利，並因上訴人已向勞保局請領
    得老年給付74萬5,500 元，且金額高於榮工處所給付之勞保
    補償費51萬5,814 元，則上訴人所負返還該款項之條件顯已
    符合補償辦法之規定而為成就，被上訴人本於該辦法請求上
    訴人返還勞保補償金51萬5,814 元，及自支付命令送達之翌
    日即93年5 月4 日起至清償日止，按年息5 ％計算之利息，
    即屬正當，應予准許。上訴人抗辯無給付義務，並不足採。
    原審基此理由判命上訴人如數給付，並無違誤。上訴意旨指
    摘原判決不當，求予廢棄改判，為無理由，應予駁回。
九、據上論結：本件上訴為無理由，依民事訴訟法第449 條第1
    項、第78條，判決如主文。
中　　華　　民　　國　　94　　年　　5 　　月　  24　　日
                        民事第一庭
                            審判長法官  黃金石
                            法      官  林健彥
                            法      官  林紀元
以上正本證明與原本無異。
不得上訴。
中　　華　　民　　國　　94　　年　　5 　　月　  24　　日
                            書  記  官  林明威
